【裁判字號】    95,訴,811
【裁判日期】    970508
【裁判案由】    違反槍砲彈藥刀械管制條例
【裁判全文】
臺灣桃園地方法院刑事判決               95年度訴字第811號
公  訴  人  臺灣桃園地方法院檢察署檢察官
被      告  乙○○
選任辯護人  陳鄭權律師
            邱奕澄律師
上列被告因違反槍砲彈藥刀械管制條例案件，經檢察官提起公訴
（94年度偵字第15124 號），本院判決如下：
    主  文
乙○○無罪。
    事  實
一、公訴意旨略以：被告乙○○基於販賣槍砲之主要組成零件之
    概括犯意，自民國93年3 月起至94年5 月止，以「槍械城」
    及帳號「niny999a」名義，連續在YAHOO 奇摩拍賣網站上刊
    登廣告，供不特定人出價競標，販賣德國UMAREX廠等之空氣
    槍，而該等空氣槍具槍砲之主要組成零件（包含槍管、槍身
    、扳機、上膛拉桿、擊錘、轉輪、滑套）。另於民國94年間
    ，在某不詳時地，以不詳方法，取得德國UMAREX廠型號CP88
    口徑4.5mm ，以小型鋼瓶內含二氧化碳氣體為發射動力、彈
    丸單位面積動能達20.51 焦耳／平方公分之具有殺傷力空氣
    長槍1 枝，即未經許可而予以持有。嗣於94年5 月26日，為
    警在桃園縣中壢市三民里4 鄰下三座屋13號當場查獲，並扣
    得如附表一、二所示空氣長、短槍合計27枝等物。因認被告
    涉犯槍砲彈藥刀械管制條例第8 條第3 項之未經許可持有空
    氣槍及同條例第13條第1 項之未經許可販賣槍砲之主要組成
    零件等罪嫌云云。
二、按犯罪事實應依證據認定之，無證據不得認定犯罪事實。又
    不能證明被告犯罪者，應諭知無罪之判決，刑事訴訟法第15
    4 條第2 項、第301 條第1 項分別定有明文。又事實之認定
    ，應憑證據，如未能發現相當證據，或證據不足以證明，自
    不能以推測或擬制之方法，為裁判基礎（最高法院40年臺上
    字第86號判例意旨參照）；認定不利於被告之事實，須依積
    極證據，苟積極證據不足為不利於被告之事實認定時，即應
    為有利於被告之認定，更不必有何有利之證據（最高法院30
    年上字第816 號判例參照）；又所謂「積極證據足以為不利
    被告事實之認定」，根據同院76年臺上字第4986號判例意旨
    ，係指據為訴訟上證明之全盤證據資料，在客觀上已達於通
    常一般之人不致於有所懷疑，而確信被告確曾犯罪之程度，
    若未達到此一程度，而有合理懷疑之存在時，即無從為有罪
    之認定。經核本件公訴意旨認被告乙○○涉犯前揭罪嫌，無
    非係以內政部94年8 月1 日內授警字第0940101014號函、內
    政部警政署刑事警察局94年6 月20日刑鑑字第0940083375號
    函及扣案如附表一、二所示槍枝等件，為其主要論據。
三、訊據被告乙○○堅詞否認有何上開犯行，辯稱：警方於上開
    時、地查獲槍枝時，被告曾要求將全部查獲之槍枝編號、記
    明槍枝號碼並按捺指印，以防槍枝遭掉包栽贓，惟員警並未
    同意，扣案如附表二所示槍枝確係於案發當天查獲被告所有
    之槍枝無誤，惟附表一所示槍枝並非被告所有。又如附表二
    所示槍枝均係不具殺傷力之玩具槍枝，該槍枝之零件既非供
    組成具殺傷力之槍枝，當非槍砲彈藥刀械管制條例所欲規範
    之槍枝主要組成零件等語。經查：
（一）按「可為證據或得沒收之物，得扣押之。」、「扣押，應
      製作收據，詳記扣押物之名目，付與所有人、持有人或保
      管人。扣押物，應加封緘或其他標識，由扣押之機關或公
      務員蓋印。」，刑事訴訟法第133 條第1 項、第139 條分
      別定有明文。次按「在有人住居或看守之住宅或其他處所
      內行搜索或扣押者，應命住居人、看守人或可為其代表之
      人在場；如無此等人在場時，得命鄰居之人或就近自治團
      體之職員在場。」，刑事訴訟法第148 條亦有明定。經查
      ：
   1、證人即本案查獲員警甲○○於本院審理中證稱：「94年5
      月26日我們至乙○○的住處查緝槍枝。依據我們搜索的標
      準作業程序，在搜索現場所扣的物品要裝箱的時候，會請
      受搜索人在一旁看著我們逐一清點，裝箱完畢後帶走。要
      封箱時包括要封袋時，在現場要製作封緘，在現場所製作
      的封緘要經過受搜索人或其代表人，或現場如沒有人在時
      ，我們請來的自治團體或是里長，在封緘上簽名或捺印。
      本案查扣槍枝在搜索現場封箱時，沒有依照我以上所言之
      程序，沒有封緘。我們交接給鑑定單位時，這些扣押物品
      沒有彌封。」等語甚明，另本件扣案如附表一、二所示之
      物、扣案物封口塑膠袋及盛裝前開扣案物之紙箱，經本院
      勘驗結果顯示「扣案物封口塑膠袋並無讓被告乙○○簽名
      捺指印之封緘。盛裝扣案短槍之紙箱目前外觀所及，只見
      桃園地檢署及本院贓物庫所製作的封緘，並未見到有乙○
      ○簽名或捺指印封緘之殘跡。盛裝扣案槍枝之長條型紙箱
      ，亦僅存桃園地檢署及本院贓物庫製作之封緘，未見經乙
      ○○簽名或捺印封緘之殘跡。扣案之全部空氣手槍、長槍
      ，每支槍枝及原有之包裝外盒開啟處，亦均無被告乙○○
      簽名或捺印之封緘或封緘之殘跡。」，此有本院97年3 月
      13日審判筆錄在卷可參，又經本院勘驗本件搜索過程錄影
      帶，結果顯示本案搜索員警於清點扣押物之際，僅令被告
      乙○○僅清點扣押物數量無誤，而於被告乙○○表示數量
      正確後，畫面立即在錄影時間24分52秒時一片漆黑，嗣於
      26分12秒時始有片段難辨之畫面，復於28分27秒畫面恢復
      ，員警詢問被告乙○○是否可以裝箱，並告知乙○○得目
      不轉睛緊盯封箱過程後，錄影畫面及時間即跳躍失常，至
      畫面再度出現時，僅見被告乙○○及其妻於搜索扣押筆錄
      上簽名，此有本院97年3 月11日勘驗筆錄1 份在卷可稽。
      是揆諸上開證人甲○○之證述及本院勘驗結果，本件搜索
      錄影帶中，就扣押物在查獲現場之封箱過程付之闕如，而
      本案扣押物即在被告乙○○住處搜索而得之槍枝，僅清點
      總數量，本件執行搜索扣押之員警，於搜索現場未曾於各
      該槍枝之槍身、各該槍枝原包裝盒開啟處、扣案物封口塑
      膠袋、盛裝扣案槍枝之紙箱封口處製作封緘並蓋印，亦未
      由被告乙○○於前開位置簽名捺印以確認各該槍枝確係即
      於其住處所查獲等節，堪以認定。
   2、按「除法律另有規定外，實施刑事訴訟程序之公務員因違
      背法定程序取得之證據，其有無證據能力之認定，應審酌
      人權保障及公共利益之均衡維護。」，刑事訴訟法第158
      條之4 定有明文。另按「刑事訴訟，係以確定國家具體之
      刑罰權為目的，為保全證據並確保刑罰之執行，於訴訟程
      序之進行，固有許實施強制處分之必要，惟強制處分之搜
      索、扣押，足以侵害個人之隱私權及財產權，若為達訴追
      之目的而漫無限制，許其不擇手段為之，於人權之保障，
      自有未周。故基於維持正當法律程序、司法純潔性及抑止
      違法偵查之原則，實施刑事訴訟程序之公務員不得任意違
      背法定程序實施搜索、扣押；至於違法搜索、扣押所取得
      之證據，若不分情節，一概以程序違法為由，否定其證據
      能力，從究明事實真相之角度而言，難謂適當，且若僅因
      程序上之瑕疵，致使許多與事實相符之證據，無例外地被
      排除而不用，例如案情重大，然違背法定程序之情節輕微
      ，若遽捨棄該證據不用，被告可能逍遙法外，此與國民感
      情相悖，難為社會所接受，自有害於審判之公平正義。因
      此，對於違法搜索、扣押所取得之證據，除法律另有規定
      外，為兼顧程序正義及發現實體真實，應由法院於個案審
      理中，就個人基本人權之保障及公共利益之均衡維護，依
      比例原則及法益權衡原則，予以客觀之判斷。」，最高法
      院著有93年臺上字第664 號判例可資參照。經查，刑事訴
      訟法之立法目的，即在透過刑事訴訟程序之設計，實現實
      體真實之發現與法治程序之確保，而首揭刑事訴訟法第13
      9 條第2 項關於扣押物應加封緘或其他標識，並由扣押之
      機關或公務員蓋印之規定，考其立法意旨，除為避免受搜
      索人之財產權遭受不當侵害，更在確保扣押物於扣押之始
      以至偵查、起訴、審判、執行等訴訟進行過程中之同一性
      ，以保障實體真實發現。而刑事訴訟法第148 條有關在住
      宅或其他處所內搜索時，需有居住人、看守人、得為代表
      之人、鄰人或自治團體職員在場之規定，其旨亦在經由在
      場親自見聞搜索過程之人見證該搜索扣押程序之正當性，
      暨扣案物確係由搜索現場扣得無誤，以擔保扣押物之真實
      性、完整性與同一性，是在場之人於公務員製作之封緘、
      扣案物本身或扣案物品封口處等位置上簽名或捺印以為確
      認，核屬為達上開見證目的所需之必要程序，其理自明。
      本件扣押物品非但自始即未經執勤員警依執行扣押之程序
      規定，加封緘並由扣押機關蓋印其上，亦未曾由在場之人
      即受搜索人乙○○抑或乙○○之妻於扣案物本身或扣案物
      封口處簽名捺印，則本案嗣後偵查程序中所送鑑之扣案物
      ，甚或嗣於審理過程中呈現於審判庭之扣案物，是否均與
      查獲當時之物品相同，已非無疑。是違背扣案物應予封緘
      蓋印之法定程序，非惟已違反程序正義之保障，復因扣案
      物本身及其包裝、封口均未經實施搜索程序之員警封緘、
      蓋印，亦無搜索時在場人之簽名、捺印，顯然無從擔保扣
      案物於刑事訴訟程序全程始終之同一性，而使該扣案物與
      本案之關聯性無從認定，逕以渠等未經封緘蓋印之扣押物
      為證據而於刑事審判程序中予以調查，非但無從達成發現
      實體真實之目的，反將戕害司法之公信力，而使刑事訴訟
      制度所欲達成程序正義及真實發現之目的兩敗俱傷，故基
      於維持正當法律程序、司法純潔性並抑止違法偵查，扣案
      如附表一所示槍枝1 枝不得作為本案之證據。至本件如附
      表二所示槍枝26枝固未經實施搜索扣押之員警製作封緘並
      蓋印其上，惟業經被告供承為其所有，而得認定其與本案
      查獲當時所扣押之物具同一性，有助於真實發現之目的，
      且被告及其選任辯護人於審判程序中，就扣案如附表二所
      示槍枝之證據能力均表示無意見，是其程序違反對被告權
      利侵害較微，是兼衡被告人權之保障及公共利益之均衡維
      護，應認扣案如附表二所示槍枝26枝，均得為本件認定被
      告犯罪事實存否之證據。
（二）按「本條例所稱槍砲、彈藥、刀械如下：一、槍砲：指火
      砲、肩射武器、機關槍、衝鋒槍、卡柄槍、自動步槍、普
      通步槍、馬槍、手槍、鋼筆槍、瓦斯槍、麻醉槍、獵槍、
      空氣槍、魚槍及其他可發射金屬或子彈具有殺傷力之各式
      槍砲。二、彈藥：指前款各式槍砲所使用之砲彈、子彈及
      其他具有殺傷力或破壞性之各類炸彈、爆裂物。三、刀械
      ：指武士刀、手杖刀、鴛鴦刀、手指虎、鋼（鐵）鞭、扁
      鑽、匕首及其他經中央主管機關公告查禁，非供正當使用
      具有殺傷力之刀械。前項第一款、第二款槍砲、彈藥，包
      括其主要組成零件。但無法供組成槍砲、彈藥之用者，不
      在此限。槍砲、彈藥主要組成零件種類，由中央主管機關
      公告之。」，槍砲彈藥刀械管制條例第4 條定有明文。故
      內政部於86年11月24日以（86）臺內警字第8670683 號函
      公告槍砲、彈藥主要組成零件之種類，其中可發射子彈具
      殺傷力之其他各式槍砲，其主要零件為槍管、槍身、扳機
      、撞針、擊錘、轉輪、滑套、彈匣；而子彈之主要零件則
      為彈殼、彈頭、撞針、壓力板、縱火劑、毒劑、引信、傳
      爆管、雷管、火藥等物。且以上所指零件須未經加工、改
      （製）造成為飾品或其他器械，或未經經使用、破壞或變
      形，非加工、條護不能再供組成槍砲、彈藥者，始足當之
      。衡諸上開法條揭示之內涵，本條例所管制之槍枝構成要
      件有二：其一，須可發射金屬或子彈；其二，須具殺傷力
      。縱令原廠製造之制式槍枝因故無法發射，或改造槍枝雖
      可發射而不具殺傷力，均因不符構成要件，無法以第4 條
      第1 項第1 款之管制槍枝論處，於此始行判斷是否成立同
      條第2 項公告管制之槍枝主要組成零件問題。此乃第4 條
      第2 項為防止不法之徒利用化整為零，逃避法律制裁之立
      法目的。易言之，主要組成零件之管制範圍，應以該零件
      自始即供製造管制槍枝使用，且為主要部分者為限；反之
      ，如自始即僅供組成玩具槍使用者，要無追訴餘地。否則
      ，以現今科技，目前充斥社會之類似真槍玩具槍，無論外
      觀、材質及其零件、構造等，幾與真槍相仿，其零件如不
      予排除管制，縱令不具殺傷力或無發射功能，持有者仍有
      觸犯「槍砲彈藥刀械管制條例」之虞，如其因而必須面臨
      刑罰制裁，或發生輕罪重罰結果，恐有過於嚴苛之譏，實
      非立法原意。而內政部於88年7 月14日針對「玩具槍組成
      零件是否屬槍砲彈藥刀械管制條例第四條第二項管制範圍
      疑義」所發（88）臺內警字第8871635 號函，及法務部88
      年8 月13日（88）法檢字第028789號函，對「零件」之定
      義亦同此見解。經查，本件扣案如附表二所示槍枝，經送
      內政部警政署刑事警察局鑑驗，結果認分別係美國CROSMA
      N 廠型號1077W 口徑0.177 吋空氣長槍（槍枝管制編號：
      0000000000號）1 枝、空氣長槍（槍枝管制編號：000000
      0000號）1 枝、德國UMAREX廠型號92FS口徑4.5mm 空氣槍
      （槍枝管制編號：0000000000號至0000000000號）12枝、
      德國UMAREX廠型號CP99口徑4.5mm 空氣槍（槍枝管制編號
      ：0000000000號至0000000000號）8 枝、德國UMAREX廠型
      號CP88口徑4.5mm 空氣槍（槍枝管制編號：0000000000號
      至0000000000號）4 枝、德國UMAREX廠型號1911A1口徑4.
      5mm 空氣槍（槍枝管制編號：0000000000號）1 枝，經分
      別裝填如附表二編號一至六所示鉛彈，各試射3 次之結果
      ，單位面積動能均未達每平方公分20焦耳等情，此有內政
      部94年8 月1 日內授警字第0940101014號函、內政部警政
      署刑事警察局94年6 月20日刑鑑字第0940083375號函附卷
      可稽。而查「『玩具槍』無論其為發射鋼珠或BB彈，亦不
      拘任何填充空氣壓縮之形式，只要不具殺傷力，均可陳列
      販售。司法院秘書長81年6 月11日秘臺廳（二）字第0698
      5 號函示對殺傷力認定之標準為，在最具威力之適當距離
      ，以彈丸可穿入人體皮肉層之動能為基準。內政部認定槍
      枝具殺傷力之標準，係以彈丸單位面積動能達每平方公分
      20焦耳以上為參考值。」，此有內政部92年6 月26日內授
      警字第0920075797號函在卷足憑，另卷附內政部警政署95
      年12月5 日警署保字第0950154885號函亦同此旨。是依上
      開鑑定結果，扣案如附表二所示空氣槍共26枝原即屬係不
      具殺傷力之玩具槍，是其空氣槍內縱有名稱與槍枝之零件
      名稱相同之「槍管、槍身、扳機、上膛拉桿、擊錘、轉輪
      、滑套」，但均係自始即僅供組成一般玩具槍所使用，非
      自始即供製造管制槍枝使用之物，依上開說明，即與該條
      例第4 條所指之槍枝「零件」定義不符。是被告販賣如附
      表二所示槍枝，自難論以槍砲彈藥刀械管制條例第13條第
      1 項未經許可販賣槍砲主要組成零件罪。
五、綜上所述，本件扣案如附表一所示槍枝1 枝，既不能作為認
    定本件犯罪事實存否之證據。又而公訴人所提出之其他證據
    復無法證明被告有何上開公訴意旨所指之犯行，此外，本院
    復查無其他積極證據足資證明被告有何槍砲彈藥刀械管制條
    例第8 條第3 項未經許可持有空氣槍罪、同條例第13條第1
    項未經許可販賣槍砲主要組成零件罪之犯行，自屬不能證明
    被告犯罪，揆諸首揭法條、判例要旨及說明，應諭知被告無
    罪之判決，以昭審慎。
據上論斷，應依刑事訴訟法第301條第1項，判決如主文。
本案經檢察官許曉微到庭執行職務。
中    華    民    國    97    年    5     月    8     日
                  刑事第十一庭審判長法  官  蔡榮澤
                                    法  官  魏于傑
                                    法  官  林蕙芳
以上正本證明與原本無異。
如不服本判決，應於判決送達後10日內向本院提出上訴狀（應附
繕本），其未敘述上訴理由者，應於上訴期間屆滿後20日內補提
理由書狀於本院，上訴於臺灣高等法院。
                              書記官  郭玉芬
中    華    民    國    97    年    5     月    8     日
附表一：
┌──┬───────┬──┬────────────┐
│編號│扣案物名稱    │數量│備註                    │
├──┼───────┼──┼────────────┤
│ 一 │德國UMAREX廠型│1枝 │以小型二氧化碳高壓鋼瓶內│
│    │號CP88口徑4.5m│    │氣體為發射動力，機械性能│
│    │m 空氣槍（槍枝│    │良好，可發射同口徑之金屬│
│    │管制編號：1102│    │彈丸，經實際裝填直徑4.5m│
│    │031826號）    │    │m 、重量0.52公克之鉛彈試│
│    │              │    │射3 次，單位面積動能分別│
│    │              │    │為每平方公分20.51 、21.2│
│    │              │    │5、20.14 焦耳。         │
└──┴───────┴──┴────────────┘
附表二：
┌──┬───────┬──┬────────────┐
│編號│扣案物名稱    │數量│備註                    │
├──┼───────┼──┼────────────┤
│ 一 │美國CROSMAN 廠│1枝 │以小型二氧化碳高壓鋼瓶內│
│    │型號1077W口徑0│    │氣體為發射動力，機械性能│
│    │.177 吋空氣長 │    │良好，可發射同口徑之金屬│
│    │槍（槍枝管制編│    │彈丸，經實際裝填直徑0.17│
│    │號：0000000000│    │7吋、重量0.52 公克之鉛彈│
│    │號）          │    │試射3 次，單位面積動能均│
│    │              │    │未超過每平方公分20焦耳。│
├──┼───────┼──┼────────────┤
│ 二 │空氣長槍（槍枝│1枝 │以小型二氧化碳高壓鋼瓶內│
│    │管制編號：1102│    │氣體為發射動力，機械性能│
│    │031805號）    │    │良好，可發射直徑約6mm 之│
│    │              │    │金屬彈丸，經實際裝填直徑│
│    │              │    │6mm 、重量0.88公克之鉛彈│
│    │              │    │試射3 次，單位面積動能均│
│    │              │    │未超過每平方公分20焦耳。│
├──┼───────┼──┼────────────┤
│ 三 │德國UMAREX廠型│12枝│以小型二氧化碳高壓鋼瓶內│
│    │號92FS口徑4.5m│    │氣體為發射動力，機械性能│
│    │m 空氣槍（槍枝│    │良好，可發射同口徑之金屬│
│    │管制編號：1102│    │彈丸，經實際裝填直徑4.5m│
│    │031806號至1102│    │m 、重量0.52公克之鉛彈試│
│    │031817號）    │    │射3 次，單位面積動能均未│
│    │              │    │超過每平方公分20焦耳。  │
├──┼───────┼──┼────────────┤
│ 四 │德國UMAREX廠型│8枝 │以小型二氧化碳高壓鋼瓶內│
│    │號CP99口徑4.5m│    │氣體為發射動力，機械性能│
│    │m 空氣槍（槍枝│    │良好，可發射同口徑之金屬│
│    │管制編號：1102│    │彈丸，經實際裝填直徑4.5m│
│    │031818號至1102│    │m 、重量0.52公克之鉛彈試│
│    │031825號）    │    │射3 次，單位面積動能均未│
│    │              │    │超過每平方公分20焦耳。  │
├──┼───────┼──┼────────────┤
│ 五 │德國UMAREX廠型│3枝 │以小型二氧化碳高壓鋼瓶內│
│    │號CP88口徑4.5m│    │氣體為發射動力，機械性能│
│    │m 空氣槍（槍枝│    │良好，可發射同口徑之金屬│
│    │管制編號：1102│    │彈丸，經實際裝填直徑4.5m│
│    │031827號至1102│    │m 、重量0.52公克之鉛彈試│
│    │031829號）    │    │射3 次，單位面積動能均未│
│    │              │    │超過每平方公分20焦耳。  │
├──┼───────┼──┼────────────┤
│ 六 │德國UMAREX廠型│1枝 │以小型二氧化碳高壓鋼瓶內│
│    │號1911A1 口徑 │    │氣體為發射動力，機械性能│
│    │4.5mm 空氣槍（│    │良好，可發射同口徑之金屬│
│    │槍枝管制編號：│    │彈丸，經實際裝填直徑4.5m│
│    │0000000000號）│    │m 、重量0.33公克之鉛彈試│
│    │              │    │射3 次，單位面積動能均未│
│    │              │    │超過每平方公分20焦耳。  │
└──┴───────┴──┴────────────┘


司法院資訊處製作；財團法人民間司法改革基金會備份。
